臺灣臺中地方法院刑事裁定　　　　　　　94年度聲判字第78號
聲　請　人　新大陸保險經紀人股份有限公司
代　表　人　林治鍠
代　理　人　程弘模律師
被　　　告　甲○○
上列聲請人因告訴被告業務侵占案件，不服臺灣高等法院臺中分
院檢察署檢察長駁回再議之處分（94年度上聲議字第1362號），
聲請交付審判，本院裁定如下：
    主    文
聲請駁回。
    理    由
一、按告訴人不服上級法院檢察署檢察長或檢察總長認再議為無
    理由而駁回之處分者，得於接受處分書後十日內委任律師提
    出理由狀，向該管第一審法院聲請交付審判。法院認交付審
    判之聲請不合法或無理由者，應駁回之。刑事訴訟法第二百
    五十八條之一、第二百五十八條之三第二項前段，分別定有
    明文。
二、本件聲請人即告訴人以被告甲○○涉犯業務侵占罪，向臺灣
    臺中地方法院檢察署檢察官提出告訴，經該檢察署檢察官以
    九十四年度偵字第五一四○號為不起訴處分後，告訴人不服
    ，聲請再議，經臺灣高等法院臺中分院檢察署檢察長以九十
    四年度上聲議字第一三六二號駁回再議等情，業據聲請人提
    出臺灣臺中地方法院檢察署檢察官九十四年度偵字第五一四
    ○號、臺灣高等法院臺中分院檢察署九十四年度上聲議字第
    一三六二號處分書為證，並經本院調取前開偵查案卷全卷審
    閱無訛。本件聲請人就臺灣高等法院臺中分院檢察署檢察長
    以九十四年度上聲議字第一三六二號所為處分不服，聲請交
    付審判，程序上於法有據，合先明。
三、聲請交付審判意旨，略以：
（一）原不起訴處分所載理由，有理由矛盾之違誤：
    １、原不起訴處分以「刑法侵占罪，係以侵占自己持有他人
        之物為要件，所謂他人之物，乃指有形之動產、不動產
        而言，並不包括無形之權利在內，單純之權利不得為侵
        占之客體，此觀最高法院五十一年台上字第一九○號判
        例意旨：『刑法第335條第l項所謂他人之物，固不以動
        產為限，不動產亦屬之，但財產上不法之利益無與焉』
        」固非無見，惟原檢察官調查認「王維中等十五人所投
        保之『太平居家責任保險暨附加傷害保險』，係因台中
        水電裝置職業工會於民國九十二年四月間決議，要為工
        會之理、監事投保責任保險，而工會常務理事林天佐與
        告訴人公司『榮譽事業部』業務員郭燕齡熟識，經由被
        告甲○○與太平產物保險股份有限公司台中分公司承辦
        人盧隴接洽投保事宜」，係由郭燕齡將要保書及扣除郭
        燕齡應得之佣金 (新臺幣三千二百十元)後之保險費，
        交給被告甲○○，再由被告甲○○私下前往太平產物保
        險股份有限公司台中分公司辦理投保事宜，被告甲○○
        係持用聲請人公司之名片，而按證人盧隴即太平產物保
        險股份有限公司台中分公司經辦人員證稱：當時係認為
        被告係聲請人公司人員，因聲請人公司為保險經紀人公
        司案件量較大，所以在給予佣金之計算上會較一般個人
        為高，以爭取長期業務合作關係。且當時被告亦從太平
        產物保險臺中分公司當場取得佣金（請參證人盧隴證詞
        ），被告顯然從中亦有賺取價差之行為。原處分認：「
        況被告僅係將郭燕齡交付之王維中等十五人之要保書及
        扣除三千二百十元佣金後之保費送至太平產物保險臺中
        分公司，被告並未有收取即保管佣金之行為，尤難指被
        告即有侵占犯行。」顯與證人之證詞互有扞格，而有理
        由矛盾之瑕疵。
    ２、查聲請人公司作業方式一般係業務員招攬保險後，將客
        戶所繳之要保書及保險費（如有收取現金或票據之情形
        ），交回聲請人公司，再由聲請人公司將應交保險公司
        之保險費交出，至於聲請人公司應得之佣金則直接從客
        戶所繳交之保險費中扣除，業務員及經辦協理之應領獎
        金，須由聲請人公司另行結算給付。按諸證人郭燕齡於
        九十四年九月二十八日於原檢察官偵訊時證述略以：本
        件保險費係直接拿給被告甲○○，要繳多少保險費係甲
        ○○告訴伊，再交實際保險費給甲○○，渠有取得佣金
        ，於交保險費給甲○○時先行扣取，平常承攬保險全部
        透過告訴人公司送件,...。證人郭燕齡證稱平常承攬保
        險全部透過聲請人公司送件，此乃因被告甲○○與聲請
        人公司所簽訂之事業部合約書明確規範，在銷售保險商
        品範圍內，須經辦人身保險財產保險、年金保險及相關
        保險投資計畫等，被告甲○○主持榮譽事業部同時為聲
        請人公司之協理，其招攬之保險件當然必須悉數經由聲
        請人公司向保險公司投保並忠實將向客戶所收保險費繳
        回聲請人公司，此無論觀諸被告甲○○係聲請人公司協
        理或榮譽事業部負責人之法律地位均屬當然之義務。
    ３、查本件證人郭燕齡對於保險費已於將要保書送交被告甲
        ○○之同時交予被告，承上所述，被告自證人郭燕齡處
        所取得之「太平居家責任保險暨附加傷害保險」要保書
        、保險費（現實收取之現金或票據等物）等既係聲請人
        公司之實際經營業務範疇，被告甲○○自不得私自將該
        批保險件隱匿私吞，背著聲請人公司向太平產物保險股
        份有限公司台中分公司洽談投保事宜，而從中侵吞取得
        佣金價差（該佣金應係歸屬於聲請人公司）。被告甲○
        ○既有上述行徑，顯與最高法院五十一年台上字第一九
        ○號判例意旨所示見解相符，而應已觸犯刑法侵占罪責
        ，原不起訴處分所認事實與其所述法律見解顯有矛盾。
（二）被告甲○○於本案所涉爭議之「太平居家責任保險暨附加
      傷害保險」商品招攬銷售情節前，其早已知悉並曾經辦聲
      請人公司有為太平產物保險股份有限公司招攬銷售「太平
      居家責任保險暨附加傷害保險」商品：按被告甲○○雖辯
      稱略以：因為本件證人郭燕齡係要求要找一家保費最便宜
      之保險公司，那時告訴人公司不是和每一家保險公司都有
      合作關係，所以向太平產物保險股份有限公司台中分公司
      洽談等語。然所辯並非事實，經告訴人公司詳查發現「台
      中水電裝置職業工會」本來即係告訴人公司之客戶，前於
      九十一年間即曾透過被告甲○○所屬榮譽事業部投保過告
      訴人公司為保險公司所招攬之保險商品，有當時聲請人公
      司之業務郭燕齡招攬取得之要保申請書等資料，足徵證人
      郭燕齡招攬取得上開客戶投保之「太平居家責任保險暨附
      加傷害保險」要保書及保險費與被告甲○○洽談辦理投保
      事宜當時，甲○○對於上開客戶均為聲請人公司之既有客
      戶乙節原本即有知悉，且由上開資料足證「台中水電裝置
      職業工會」早於民國九十一年即是透過聲請人公司向保險
      公司投保意外險、責任險等。更因被告甲○○為聲請人公
      司之協理對於聲請人有為太平產物保險股份有限公司招攬
      銷售太平產物保險股份有限公司「太平居家責任保險暨附
      加傷害保險」之情事，更不能諉為不知，被告甲○○竟仍
      將收取之保險費予以隱匿，私下向太平產物保險股份有限
      公司台中分公司洽談投保事宜，直接扣取佣金，顯係侵吞
      其應為聲請人公司保管之財物。
（三）聲請人公司與太平產物保險股份有限公司台北總公司所簽
      招攬協議，效力應及於該公司台中分公司：按證人盧隴即
      太平產物保險股份有限公司台中分公司經辦人員固證稱略
      以：(問：總公司有推出天長地久－九九九專案，你是否
      清楚？)不清楚，台北的專案。(問：總公司與台中分公司
      間業務是否往來？)有，但是專案就不一定，假如公司有
      賣意外險，那就是全公司都有賣，但專案包裝成的內容就
      不同，台北總公司簽的約台中分公司就不一定會知道…云
      云。原不起訴處分即據之推謂：告訴人公司係與太平產物
      保險股份有限公司台北總公司簽訂「承攬協議書」，而非
      與台中分公司簽約，進謂被告甲○○所為本件保險商品投
      保從中扣取佣金情事，聲請人公司無從主張係應侵吞應歸
      屬於聲請人公司之佣金。惟查公司法人格單一，聲請人公
      司固僅與太平產物保險股份有限公司台北總公司簽訂「承
      攬協議書」，其契約效力應及於該公司其他各分公司，不
      應以聲請人僅與太平產物保險股份有限公司台北總公司簽
      立協議一端，指其所屬各分公司不受拘束。更何況所謂專
      案僅係銷售商品名稱不同，其保險商品之實質內容均為「
      太平居家責任保險暨附加傷害保險」應係事實，證人盧隴
      所稱專案內容不同容或為真。惟查諸卷附「太平居家責任
      保險暨附加傷害保險到期通知書」上，右下角經辦人欄位
      登載之代號：「CG100-11」，即係告訴人公司在太平產物
      保險股份有限公司之代號，再對照證人盧隴於九十四年七
      月二十七日原承辦檢察官訊問時證稱：「當時是被告甲○
      ○到公司要求承攬的，甲○○係持用新大陸保險經紀人股
      份有限公司的名片，佣金是由保險費直接扣掉，餘額再繳
      太平產物保險股份有限公司，當時以為甲○○是代理新大
      陸保險經紀人股份有限公司，所以佣金是直接扣掉。
      本件是雙方合作的第一件，因為希望長期合作，且經紀人
      公司之業務量較大，所以給較多的佣金。」，再在證明被
      告甲○○係以聲請人公司名義與太平產物保險股份有限公
      司台中分公司洽談本件保險投保事宜，藉用其係聲請人公
      司人員之名義，使太平產物保險股份有限公司台中分公司
      給予較高之佣金，而上開保險商品既與聲請人經手招攬之
      太平產物保險股份有限公司台北總公司之「太平居家責任
      保險暨附加傷害保險」並無不同，則被告甲○○從本件案
      件中侵吞應歸屬聲請人公司佣金之事實應堪認定。因此，
      縱認證人盧隴稱專案係不同內容，惟其所銷售之保險商品
      既屬同一，太平產物保險股份有限公司總公司與台中分公
      司間又屬同一公司，參酌聲請人公司與該公司之承攬協議
      契約關係及被告甲○○與聲請人間之委任契約、事業部合
      約等契約關係，實不得據證人盧隴之證詞即將被告甲○○
      之侵吞保險佣金行徑予以正當化，而掩飾其違背與聲請人
      間契約義務之事實，並進而堂而皇之將原應歸屬於聲請人
      公司之客戶所繳金錢私吞入己，原不起訴處分所持理由顯
      於法有違等語，據為聲請交付審判之理由。
四、本院查：
（一）先就聲請人公司與被告簽立之合約書言，依聲請人提出之
      公司事業部合約書第一項第一款既已明定：「公司授權事
      業部，於公司所簽約銷售保險範圍內，經辦人身保險、財
      產保險、年金及相關保險投資計畫」，則被告僅須在與聲
      請人公司有簽定銷售保險之契約範圍內辦理相關保險投資
      計畫，如未與聲請人公司有銷售保險契約，被告即不受該
      合約書之約束。茲聲請人既僅與太平產物保險「台北總公
      司」簽訂「承攬協議書」，約定由聲請人公司代為招攬太
      平產物保險台北總公司所銷售之「太平居家責任保險暨附
      加傷害保險─天長地久─九九九專案」產品；而本件被告
      為王維中等十五人向太平產物保險「台中分公司」所投保
      之「太平居家責任保險暨附加傷害保險」，參見太平產物
      保險台中分公司九十四年六月二日太中字（九十四）第○
      ○九號函附卷可證，（九十四年偵字第五一四○號第五二
      頁）。聲請人所謂被告向與聲請人公司無承攬協議之太平
      產物保險台中分公司，與台北總公司之專案內容是否相同
      ，既經聲請人提出二份保險之保險契約附卷，經比對二份
      契約其名稱、實質內容等既不完全一致，且台中分公司不
      能受理銷售台北總公司之九九九專案，此亦經太平產物保
      險台中分公司副科長盧隴於檢察官訊問時證述明確，則被
      告將其組員郭燕齡自行招攬之王維中等十五人所欲投保之
      責任險，交由未與聲請人公司有承攬協議之太平產物保險
      台中分公司，參加該分公司之「太平居家責任保險暨附附
      加傷害保險」，即難遽指為不當；況被告僅係將郭燕齡交
      付之王維中等十五人之要保書及扣除三千二百十元佣金後
      之保險費送至太平洋產物保險台中分公司，被告並未有收
      取及保管佣金之行為，尤難指被告即有侵占犯行。此有太
      平產物保險台中分公司九十四年八月十五日太中字（九十
      四）第○一三號函附卷可證（參見九十四年偵字第五一四
      ○號第一四八頁）。聲請人所謂被告向與聲請人公司無承
      攬協議之太平產物保險台中分公司洽談投保事宜，從中侵
      吞所取得之佣金價差云云，經檢察官查明後依卷內證據所
      示，認尚嫌無據。
（二）聲請人雖另稱其公司固僅與太平產物保險台北總公司簽訂
      「承攬協議書」，但其契約效力應及於該公司其他各分公
      司云云；但查聲請人公司與太平產物保險台北總公司簽約
      銷售之「太平居家責任保險暨附加傷害保險─天長地久─
      九九九專案」產品與太平洋產物保險台中分公司銷售之「
      太平居家責任保險暨附加傷害保險」內容既不相同，且台
      中分公司不能受理銷售台北總公司之九九九專案，此既經
      證人盧隴證述綦詳，即難以商品名稱均有「太平居家責任
      保險暨附加傷害保險」，逕認聲請人公司與太平產物保險
      台北總公司簽訂之承攬協議效力及於太平產物保險台中分
      公司，檢察官之認定亦屬有據。
（三）至於被告到太平產物保險台中分公司要求承攬時是否持用
      聲請人之新大陸保險經紀人股份有限公司名片一節；經查
      太平產物保險台中分公司與聲請人公司既未簽定承攬銷售
      契約，已如前述，則被告即不受上開被告與聲請人公司簽
      定之合約書約束，自亦不生侵占佣金之問題。原檢察官以
      被告侵占罪嫌不足而為不起訴處分，經核尚無不當。
（四）據上，原不起訴處分及再議駁回處分參酌上開有關機關或
      公司回函意見暨所調取之資料，認被告尚無侵占事實，所
      為之事實認定及證據取捨，均核與本院調閱之偵查案卷相
      符，復合於論理法則及經驗法則，並無不當。
（五）綜合上情，聲請人提起本件交付審判，並無理由；前開不
      起訴處分書及駁回再議處分書之理由暨事證，經本院調取
      各該偵查案卷全卷核閱，又認均屬實，且查無「告訴人所
      指摘不利被告之事證未經檢察機關詳為調查或斟酌，或不
      起訴處分書所載理由違背經驗法則、論理法則或其他證據
      法則」等得據以交付審判之事由存在。故聲請人聲請本件
      交付審判，不應准許，應予駁回。
五、依刑事訴訟法第二百五十八條之三第二項前段，裁定如主文
    。
中　　華　　民　　國　九十四　　年　十二　月　三十　　日
                  刑事第十五庭  審判長法　官　 張智雄
                                      法　官　 洪俊誠
                                      法　官　 黃松竹
以上正本證明與原本無異。
不得抗告
                                      書記官　 董美惠
中　　華　　民　　國　九十四　　年　十二　月　三十　　日
